最高法院刑事判決　　　　　　九十六年度台上字第五九二四號
上　訴　人　台灣高等法院檢察署檢察官
被　　　告　甲○○
選任辯護人　吳　麒律師
　　　　　　陳哲民律師
上列上訴人因被告誣告案件，不服台灣高等法院中華民國九十三
年十二月三十一日第二審判決（九十一年度上訴字第二二○八號
，起訴案號：台灣士林地方法院檢察署八十八年度偵字第四九一
二號），提起上訴，本院判決如下：
　　主　文
原判決撤銷，發回台灣高等法院。
　　理　由
本件原判決以公訴意旨略以：被告甲○○與乙○○於民國八十三
年五月間，共同合作開採坐落花蓮縣秀林鄉、宜蘭縣南澳鄉和平
北溪中游沙金礦區（即立達金沙礦）。嗣該礦區因故未能如期進
行開採，致被告心生不滿，明知金昌發開發有限公司（下稱金昌
發公司）係在雙方合作開採該礦區以前，即已由乙○○擔任董事
長完成設立登記，竟意圖使乙○○受刑事處分，於民國八十六年
二月十七日，以乙○○未經其同意，偽刻「甲○○」名義之私章
，辦理金昌發公司之設立登記；並指述乙○○以偽造「甲○○」
名義之印文，在「承受礦業權開採計畫書」上用印，將「立達金
沙礦」之礦業權移轉予金昌發公司等不實事項，向台灣士林地方
法院檢察署檢察官提出乙○○偽造文書之刑事告訴，嗣被告所提
出之刑事告訴，經該檢察署檢察官為不起訴處分確定後，案經乙
○○訴請偵辦，因認被告涉有刑法第一百六十九條第一項之誣告
罪嫌云云。但經審理結果，認為不能證明被告犯罪，因而撤銷第
一審科刑之判決，改判諭知被告無罪，固非無見。
惟查：(一)、實施刑事訴訟程序之公務員，就該管案件，應於被告
有利及不利之情形，一律注意，刑事訴訟法第二條第一項定有明
文。原判決雖採信被告所稱伊與乙○○簽立「和平礦區合作開採
契約書」，約定由乙○○交付伊新台幣六百萬元保證金後，成立
「金鴻砂石公司」合作開採，但不知道協議要將「立達金沙礦」
採礦權（礦業權）移轉給「金昌發公司」之辯解，認為尚難認定
被告有誣告之故意。惟依卷內資料，證人即為被告與乙○○書寫
「和平礦區合作開採契約書」之見證人陳滄德（嗣已改名陳琦豐
）已到庭結證：「我們三個（指被告、乙○○及陳滄德）約定先
將礦業權移轉到金昌發公司，再調整金昌發公司股權的比例。…
…（當天）有我、被告、告訴人（指乙○○）一起去遠東礦業技
師事務所，請蘇秋銖承辦（指代辦向主管機關申請礦業權移轉）
。……（找遠東礦業技師事務所辦理）是甲○○（即被告）提議
的」（見第一審卷第四十頁、第四十二頁）。蘇秋銖亦到庭結證
：「（被告來辦理時）看起來蠻高興的，……伊祇認識被告，…
…文字（指向主管機關提出申請之文件）是我寫的，他們自己用
印。……（會勘的公文）直接寄到被告家裡」（見第一審卷第四
十四頁至第四十五頁）。前台灣省礦務局辦理本件礦業權移轉之
承辦人吳恩忠、林祥光亦到庭一致證述，受理甲○○（即被告）
之礦業權移轉申請，會同雙方前往現場會勘時，被告有親自到場
，並在會勘紀錄上簽名及拍攝照片存證（見第一審卷第六十二頁
至第六十四頁，原審卷第一五七頁）。上開不利於被告之證述，
是否屬實？可否採納？原審未予審酌，復未說明其取捨證據之理
由，即遽行判決，自有理由不備之違誤。(二)、已受請求之事項未
予判決者，其判決當然違背法令，刑事訴訟法第三百七十九條第
十二款定有明文。又刑法上之誣告罪，本不限於所告事實全屬虛
偽時，始能成立，倘所告事實之一部分係出於故意虛構，仍不得
謂非誣告（本院二十年上字第六六二號判例參照）。本件依檢察
官起訴之事實，被告被訴意圖使乙○○受刑事處分，涉嫌誣告之
事實，計有二部分，即（虛構）乙○○未經其同意，偽刻「甲○
○」名義之私章，辦理金昌發公司之設立登記；及（虛構）乙○
○以偽造「甲○○」名義之印文，在「承受礦業權開採計畫書」
上用印，將「立達金沙礦」之礦業權移轉予金昌發公司等不實事
項，向檢察官提出誣告，涉有刑法第一百六十九條第一項之誣告
罪嫌。原判決雖說明：乙○○將被告擁有之礦業權，移轉給自己
家族之金昌發公司，而金昌發公司與被告之間並無任何法律關係
存在，嗣台灣電力股份有限公司之徵收補償款，復發給金昌發公
司。被告識字不多，因而主觀上認為乙○○涉嫌以偽造文書之方
式移轉礦業權，尚非故意虛構，因而為無罪之諭知。然而被告其
餘被訴部分，即涉嫌虛構事實，誣指乙○○偽刻「甲○○」名義
印章，辦理金昌發公司之設立登記部分，是否成立誣告罪？原審
未予調查、審認，理由內復無說明，亦有已受請求之事項未予判
決之違誤。檢察官上訴意旨執以指摘原判決不當，為有理由，應
認有撤銷發回更審之原因。
據上論結，應依刑事訴訟法第三百九十七條、第四百零一條，判
決如主文。
中　　華　　民　　國　九十六　年   十一   月    八    日
                      最高法院刑事第十庭
                          審判長法官  謝　俊　雄
                                法官  陳　世　雄
                                法官  魏　新　和
                                法官  吳　信　銘
                                法官  徐　文　亮
      本件正本證明與原本無異
                                      書  記  官
中　　華　　民　　國　九十六　年   十一   月   十二   日
                                                 H
